最高法院民事判決　　　　　　　　　　　　　　　八十七年度台上字第二二○九號
　　　上　訴　人　李立鏞
　　　被　上訴人　李福安
　　　　　　　　　劉效仁
　　　　　　　　　柳榮都
右當事人間請求損害賠償事件，上訴人對於中華民國八十六年十二月八日台灣高等法
院高雄分院第二審判決（八十五年度上字第四四九號），提起上訴，本院判決如左：
    主  文
上訴駁回。
第三審訴訟費用由上訴人負擔。
    理  由
本件上訴人主張：伊於民國八十三年十二月一日將所有門牌高雄縣岡山鎮○○路一二
五號二樓房屋之增建三樓及擴建一、二樓工程交由被上訴人柳榮都承攬，約定總工程
款新台幣（下同）一百二十六萬元。該被上訴人雖已完工，然因未依建築常規施工架
設鋼筋，一樓板未按裝鋼筋地樑，混泥土比例不足，致甫完工即發生牆壁龜裂，屋頂
漏水等嚴重瑕疵，雖經修復，然瑕疵依舊，所增建之房屋已達非拆除重建不可之地步
，使伊受有拆除重建所需工程款一百十三萬元，六個半月的施工期間在外租屋所需之
租金為九萬七千五百元，又經此折磨精神萬分痛苦，精神慰撫金為二十萬元，以上合
計一百四十二萬七千五百元（在第一審係請求一百十五萬零三百二十元，在原審擴張
請求此金額）之損害。其餘被上訴人係柳榮都之完工安全保證人等情。求為命被上訴
人如數給付之判決（第一審判命被上訴人給付十七萬一千三百八十六元，未據被上訴
人聲明不服）。
被上訴人則以：上訴人之主張不實在。縱有漏水、龜裂等小瑕疵，亦經高雄縣岡山鎮
調解委員會調解成立，已由伊負責修復。此調解與確定判決有同一效力，上訴人提起
本件訴訟，於法不合。又漏水、龜裂之修復費用，經高雄縣建築師公會鑑定結果為十
七萬一千三百八十六元，上訴人亦僅得就此範圍請求賠償，其竟請求拆除重建費用高
達百萬元，顯有違誠信原則等語。資為抗辯。
原審依調查證據為辯論之結果，以：上訴人所主張之前揭事實，業據提出估價單、建
屋完工安全保證切結書、高雄縣岡山鎮調解委員會八十四年調字第一三一號調解書、
照片為證，並經第一審會同台灣省建築師公會高雄縣辦事處人員履勘現場，分別製有
勘驗筆錄、台灣省建築師公會高雄縣辦事處八十五年六月四日台建師高縣字第四二號
鑑定報告書在卷為憑；另高雄市結構工程工業技師公會亦受囑託鑑定，製有八十六年
六月十日（八六）高結師鑑字第八六○八號鑑定報告書可考，且為被上訴人所不爭執
，自可信為真實。經查，兩就系爭增建工程，固於八十四年七月二十八日在高雄縣岡
山鎮調解委員會成立由被上訴人負責就漏水、龜裂之瑕疵予以修復之調解，被上訴人
雖前往修復，然瑕疵依舊，此經台灣省建築師公會高雄縣辦事處、高雄市結構工程工
業技師公會鑑定在卷。則上訴人於被上訴人依調解內容進行修復，仍未能完全修復後
，依法自得訴請損害賠償。按承攬人完成工作，應使其具備約定之品質，及無減少或
滅失價值或不適於通常或約定使用之瑕疵，為民法第四百九十二條所明定；而內政部
頒布之建築技術規則，係建築物設計施工之依據，此觀該規則第三百三十二條規定：
本章為混凝土配以鋼筋或鋼材建造一般建築物構造之技術規則，作為設計與施工之依
據之規定至明。雖兩造僅定有上開估價單，作為承攬系爭工程之依據，並未約定鋼筋
架設方式，混凝土比例等情形，惟依上開規定被上訴人仍然應依應有之建築常規施工
。而系爭工程有(一)混凝土經鑑定取樣，有裂紋現象，為施工時澆置不實所致，其抗壓
強度均在一般設計強度之上。(二)二樓增建之樓板，其鋼筋僅為單層且未有彎於原結
構樑主筋上或埋入原結構樑內，與內政部建築技術規則第三九八條規定不符，須予補
強錨錠，至於屋頂之樓板鋼筋則有彎至原結構樑主筋上，尚符規定。(三)一樓地樑，
並未有頂部鋼筋，此和一般結構上之地樑均有上、下層鋼筋之要求不符，亦須予補強
情形。有上開高雄市結構工程工業技師公會鑑定報告在卷可稽。則上訴人主張，被上
訴人未按建築常規施工，其中二樓樓板鋼筋架設不當，一樓樓板未按裝鋼筋地樑云云
，自屬可信。惟所主張，其他樓層鋼筋亦未按常規架設，混凝土強度不足云云，則無
足取。又系爭工程上開結構性之瑕疵，應予拆除或做適當之補強，有高雄市結構工程
工業技師公會鑑定報告書可稽，亦經結構工程工業技師沈勝綿到庭陳稱，系爭房屋要
拆除或做適當之補強均可等語在卷。則系爭工程結構上之瑕疵既可以補強方式修復之
，上訴人主張系爭房屋已達非拆除重建不可之程度，被上訴人應賠償其拆除重建之費
用云云，自無可取。復查，系爭房屋結構補強所需之費用為十五萬零九百元，房屋漏
水、龜裂等外表上之瑕疵，其修復費用為二十四萬零一百八十元，有高雄市結構工程
工業技師公會八十六年九月二十日鑑定補充說明書在卷可稽。雖外表上瑕疵修復費用
之鑑定結果較台灣省建築師公會高雄縣辦事處鑑定結果之十七萬一千三百八十六元為
高，惟高雄市結構工程工業技師公會係就所有瑕疵修復內容逐一列項核算修復費用，
較台灣省建築師公會高雄縣辦事處詳實，自屬較為可採。按因可歸責於承攬人之事由
，致工作發生瑕疵者，定作人除依前二條之規定請求修補或解除契約或請求減少報酬
外，並得請求損害賠償，為民法第四百九十五條所明定。從而上訴人請求被上訴人賠
償三十九萬一千零八十元，自屬有據，應予准許。末查，本件房屋之增建，並不影響
原來房屋之使用，亦無拆除重建之必要，上訴人又始終未能提出由被上訴人增建時，
有另行租屋居住之事實，從而上訴人主張被上訴人修繕期間，有六個半月其將另行租
屋居住，有租金支出九萬七千五百元之損害，應由被上訴人負責賠償，自非有據。另
法律上並無承攬人工作物之瑕疵，定作人可得請求賠償非財產上之精神慰撫金損害之
規定；兩造承攬契約亦無承攬人應負責賠償非財產上之精神慰撫金損害之約定。上訴
人請求被上訴人賠償精神慰撫金二十萬元，於法亦屬無據。綜上，上訴人請求被上訴
人賠償三十九萬一千零八十元，為有理由，應予准許，扣除第一審已准許之十七萬一
千三百八十六元部分外，被上訴人應再給付上訴人二十一萬九千六百九十四元，超過
此部分之請求不應准許。因而將第一審所為上訴人敗訴之判決一部廢棄，改判命被上
訴人給付如上開金額，其餘部分維持第一審所為上訴人敗訴之判決，駁回上訴人之其
餘上訴及擴張之訴，經核於法並無違誤。上訴論旨，猶就原審取捨證據、認定事實之
職權行使，指摘原判決其敗訴部分不當，求予廢棄，非有理由。
據上論結，本件上訴為無理由，依民事訴訟法第四百八十一條、第四百四十九條第一
項、第七十八條，判決如主文。
中      華      民      國    八十七    年      九      月      十八    日
                              最高法院民事第三庭
                                  審判長法官  范  秉  閣
                                        法官  朱  建  男
                                        法官  曾  煌  圳
                                        法官  許  澍  林
                                        法官  鄭  玉  山
      右正本證明與原本無異
                                              書  記  官
中      華      民      國    八十七    年      十      月      三      日
